【裁判字號】    95,上易,1796
【裁判日期】    950929
【裁判案由】    詐欺
【裁判全文】
臺灣高等法院刑事判決                95年度上易字第1796號
上  訴  人
即  被  告  丙○○○
上列上訴人因詐欺案件，不服臺灣板橋地方法院94年度易字第15
49號，中華民國95年6月27日第一審判決（起訴案號：臺灣板橋
地方法院檢察署93年度偵續字第415號），提起上訴，本院判決
如下：
    主  文
原判決撤銷。
丙○○○無罪。
    理  由
一、公訴意旨：
    丙○○○基於意圖為自己不法所有之概括犯意，自民國八十
    三年八月一日起，召集甲○○、陳花、詹振華、張阿根、謝
    金木等人，以成立含會首共三十五會互助會，預定會期自八
    十三年九月一日起至八十六年六月一日止，每會新臺幣（下
    同）二萬元，標息採內標制，於每月一日下午八時開標為由
    ，竟自八十六年六月起，對活會會員甲○○所應得之會款六
    十二萬元，以其他死會會員倒會為由，拒不給付該會款。且
    對得標會員詹振華詐稱其要另起一合會而預先扣除所需繳交
    之另一合會所有會款後，方給付剩餘得標標金，致使詹振華
    誤以為被告確有另起一合會，而陷於錯誤，同意被告自其應
    得之六十萬元標金中扣除三十萬元之合會會款，直至八十六
    年三月一日丙○○○卻又無故停標，避不見面，甲○○及詹
    振華始知受騙。
二、公訴證據及所犯法條：
  (一)告訴人甲○○、證人謝黃玉雱及證人張阿根，證明本件互助
    會會腳理應不只三十五會，否則焉有不在該會單上之人供稱
    參與合會並實際得標，且依會單上所示合會截止期間應僅餘
    四個活會卻有八人到場欲參與投標，該會員人數確實遠超過
    被告所稱之合會標會期數等情。
  (二)證人陳花之證言，證明證人陳花確有得標，且得標後應付之
    死會會款已遭被告預扣二十萬元等情。
  (三)證人詹振華之證述，證明詹振華得標金三十餘萬元，被告又
    以另起一合會為幌子抵扣後旋不知去向，惟實際上並未有另
    一合會存在，被告應係自始即有詐欺之意圖等情。
  (四)互助會會單，證明其上載明含會首共計三十五會之事實。
  (五)刑法第三百三十九條第一項之詐欺取財罪。
三、被告辯解要旨：
  (一)否認有何詐欺取財之犯行。
  (二)我不識字，因此對會單上記載的人數不清楚，此合會成立後
    已運作兩年，後遭乙○○倒會而週轉不靈，不能因此認定我
    一開始招會時即有詐欺之意圖等語。
四、爭點整理：
  (一)被告所招募之合會，究有會員幾人，陳花是否亦係該合會會
    員。
  (二)被告是否基於為自己不法所有之意圖而未給付會款予會員甲○○。
  (三)被告有無對詹振華稱要另起一會而詐騙會款三十萬元，抑或
    該三十萬元係被告向詹振華所借貸。
五、本院判斷：
  (一)被告所招募之合會，究有會員幾人，陳花是否亦係該合會會
    員：
  1.被告自八十三年八月一日起，在臺北縣永和市○○路二○二
    巷十四號，自任會首，向甲○○、陳花等人招募互助會，會
    期自八十三年九月一日起至八十六年六月一日止，每會二萬
    元，採內標制，底標二千元，於每月一日下午八時開標，惟
    其實際上所召集之會員人數不只會單上記載之三十五會等事
    實，業據被告於原審及本院審理時供承在卷（見原審九十五
    年六月十三日審判筆錄、本院九十五年九月十二日審判筆錄
    及卷附辯護人提出之九十五年六月六日刑事辯護意旨狀第三
    頁）。
  2.證人陳花於偵查中結證稱：我有參加被告招募之上開合會，
    是在倒數十一會時得標，我拿到會款後因尚有十個死會，所
    以我拿到標到的會款，先扣了二十萬作為預付後面死會的會
    款；因為我不識字，被告說會單寫不下去了，叫我放心參加
    等語（見九十三年度偵續字第四一五號第十四頁以下）。且
    證人甲○○於原審審理時亦證稱：「（陳花何時得標？）剩
    下大概不到十會時，她得標」等語（原審易字卷第七七頁）
    ，是會單上雖無陳花之名字，但其為會員亦參與得標之事實
    ，亦為告訴人所知悉。參以被告於原審辯稱：我要起這個會
    之前，陳花就已經參加了，偵查卷附會單是我請別人幫我寫
    的，並不是我電腦打的，當初起會時，我曾請人幫我手寫會
    單；到八十六年三月一日開標時應該還剩下五或六個活會會
    員等語（見原審簡字卷第十三頁、原審易字卷第八○、八一
    頁），可知，被告於告知他人代寫互助單時，是否有漏報人
    數、姓名，因被告並不識字致無法校對會單上之人數、姓名
    記載是否正確，而證人陳花於得標後，由被告交付得標會款
    並預先扣除二十萬元之死會會款，若陳花未參與合會，何以
    願意由被告預先扣除二十萬元之死會會款？又何能知悉自己
    尚應扣除多少死會會款？況陳花參與得標之事實亦為告訴人
    甲○○所知悉，告訴人若認陳花非合會會員，當時為何不立
    即表示異議而仍願繼續繳付會款？實與常情有悖。而證人張
    阿根於偵訊時證稱每次標會我都有去等語（見偵續卷第二五
    頁）；證人詹振華亦證稱：「（這三十五會員有無叫陳花？
    ）有的」等語（見原審易字卷第七二頁），均未見渠等對陳
    花得標一事何有疑義，難認被告有施用詐術致上開會員陷於
    錯誤而交付會款，是觀諸上開被告提供予合會會員之會單，
    其上雖記載會首連同會員共三十五人，但因被告不識字致其
    不知會單中未記載「陳花」之人，然陳花仍能參與投標並得
    標，足見陳花確為被告所招募之會員之事實，應堪認定。
  (二)被告是否基於為自己不法所有之意圖而未給付會款予會員甲○○：
  1.告訴人雖一再陳稱八十六年三月一日應只剩下四會活會，但
    當天共有告訴人與其他會員八人到被告家要去標會，並庭呈
    調解紀錄，其上記載債權人有甲○○、詹振華（已死會，被
    告並已交付會款，詳後述）、張阿根、謝福清、謝黃玉雱、
    巫德興六人（見偵續字卷第十九頁）。而證人張阿根於偵訊
    時證稱，我的會我根本還沒有標，連我總共有四會未標等語
    （見偵續字第二五頁）；而證人謝黃玉雱於偵訊時則證稱，
    我先生跟二會，根本都還沒有標等語；證人謝福清則證稱是
    我父親跟的會等語（見偵續字第二五頁）；證人甲○○嗣於
    原審審理時證稱：「（是否認識八十六年三月一日在場其餘
    七個活會會員？）我只確定有張阿根」（原審簡字卷第十六
    頁）、於本院審理時則證稱：「．．．姓巫二會，姓巫的沒
    有說死會或活會．．」等語，而證人巫德興經檢察官傳訊未
    到庭，是尚無法證明其確係活會會員，而告訴人甲○○復無
    法具體指出八會活會之會員究係何人，故綜核上開證人之證
    詞，應認包括甲○○一會、張阿根一會、謝福清二會，共有
    四個活會。
  2.被告於偵訊時辯稱：我於剩下最後五、六會時，因我被別人
    倒，所以我就放給他倒會，我已經撐很久，到最後幾會無法
    還才倒會的（見偵續卷第十五頁、偵卷第三十頁）、原審辯
    稱：八十六年三月一日只剩下五個活會，因為遭會腳「阿進
    」倒會才停標等語（見原審簡字卷第十四頁）、於本院審理
    時辯稱：「（乙○○是否有參與本會？）有的，他就是倒這
    個會，他得標後，約繳一、二次就沒有繳了，後來就沒有辦
    法繳了」（見本院九十五年九月十二日審判筆錄），又被告
    並不識字，因此對會單上記載之人數不清楚，雖陳花之姓名
    未記載於會單上，但其確為會員，已如前述，且陳花得標後
    ，被告仍如數給付會款，並未侵占會款，亦無其他死會會員
    出面指控被告未交付得標之會款。而被告於偵審中從未否認
    積欠告訴人會款之事實，其子葉祈麟於原審民事庭調解時亦
    表明承擔債務，並與告訴人成立和解，有和解筆錄附卷可稽
    ，並已分期清償告訴人五、六次款項，並無逃避債務之意，
    被告顯有清償之誠意，尚難僅因被告嗣後周轉困難未能按時
    清償債務，即認被告自始即具不法所有意圖，而有施行詐術
    之故意，況此合會成立後已運作兩年，僅因後遭乙○○倒會
    而週轉不靈，若被告自始即有詐欺故意，何須等待兩年後才
    倒會，本件與坊間所見會首故意起會再冒標或於收取會款後
    連夜潛逃之個案迥異，自不能因此認定其一開始招會時即有
    詐欺之意圖。
  (三)被告有無對詹振華稱要另起一會而詐騙會款三十萬元，抑或
    該三十萬元係被告向詹振華所借貸：
    被告辯稱：詹振華的會款，我已經給付一部分，餘款係向詹
    振華之借貸，後因我無法另起一會，而未能還款，應不成立
    詐欺等語，核與證人詹振華於原審審理時結證：我標得之標
    金共六十幾萬元，被告先給我三十萬元，剩下的三十萬餘元
    ，被告說要再另起一個會，錢先借她，等收到會錢時再還錢
    給我，我有同意借被告這筆錢等語相符（見同上原審審判筆
    錄），足見該筆款項係被告向證人詹振華所借貸，被告並無
    詐騙證人詹振華之行為，故實際上縱未有另一合會存在，自
    不能以詐欺取財罪相繩。
六、綜上所述，被告丙○○○所辯應可採信，本件被告未能依約
    履行償還告訴人合會會款，核與刑法詐欺取財罪嫌不符，應
    純係民事法律紛爭，應循民事途徑解決，檢察官所提出之證
    據不能證明被告有何詐欺之犯行，自難以詐欺罪相繩。
七、撤銷原審判決之理由：
  (一)按犯罪事實應依證據認定之，無證據不得認定犯罪事實，刑
    事訴訟法第一百五十四條第二項定有明文。是以，認定不利
    於被告之事實須依積極證據，苟積極證據不足為不利於被告
    事實之認定時，即應為有利於被告之認定（最高法院三十年
    台上字第八一六號判例意旨參看），如未能發現相當證據，
    或證據不足以證明，自不能以推測或擬制之方法，為裁判基
    礎（最高法院四十年台上字第八十六號判例意旨參看）。此
    所謂認定犯罪事實所憑之證據，雖不以直接證據為限，間接
    證據亦包括在內，然而無論直接或間接證據，其為訴訟上之
    證明，須於通常一般之人均不致有所懷疑，而得確信其為真
    實之程度者，始得據為有罪之認定（最高法院七十六年台上
    字第四九八六號判例意旨參看）。再告訴人之告訴，本以使
    被告受刑事訴追為目的，故其陳述是否與事實相符，自應調
    查其他證據，以資審認，苟其所為攻擊之詞，尚有瑕疵，則
    在此瑕疵未予究明以前，即不能遽採為斷罪之基礎（最高法
    院六十九年台上字第一五三一號判例參照）。
  (二)本件公訴人起訴所引用之證據均不足以證明被告丙○○○之
    犯行，此外，復查無其他具體證據足資證明被告有何詐欺之
    犯行。原審未詳勾稽，遽對被告論罪科刑，容有未洽。被告
    上訴否認犯罪，指摘原判決不當，為有理由，自應由本院將
    原判決予以撤銷，改諭知被告丙○○○無罪之判決。
八、適用之法律：刑事訴訟法第三百六十九條第一項前段、第三
    百六十四條、第三百零一條第一項。
本案經檢察官陳明光到庭執行職務。
中    華    民    國    95    年    9     月    29    日
                  刑事第五庭  審判長法  官  吳    敦
                                    法  官  張 傳 栗
                                    法  官  吳 啟 民
以上正本證明與原本無異。
不得上訴。
                                    書記官  江 采 廷
中    華    民    國    95    年    10    月    2     日


司法院資訊處製作；財團法人民間司法改革基金會備份。
